臺灣苗栗地方法院民事簡易判決　　　　100年度苗簡字第34號
原　　　告　中國信託商業銀行股份有限公司
法定代理人　辜松
訴訟代理人　葉漢中
被　　　告　彭吉民
　　　　　　彭歐美娟
上列當事人間請求塗銷所有權移轉登記等事件，本院於民國100
年2 月22日言詞辯論終結，判決如下：
    主  文
確認被告間於民國九十四年八月二十九日就如附表所示不動產所
為之買賣關係不存在。
被告彭歐美娟應將如附表所示之不動產，於民國九十四年九月二
十九日以買賣為原因所為之所有權移轉登記予以塗銷。
訴訟費用新臺幣壹仟參佰參拾元由被告負擔。
    事實及理由
一、按確認之訴，非原告有即受確認判決之法律上利益者，不得
    提起，民事訴訟法第247 條第1 項定有明文。所謂即受確認
    判決之法律上利益，係指法律關係之存否不明確，原告主觀
    上認其在法律上之地位有不安之狀態存在，且此種不安之狀
    態，能以確認判決將之除去者而言；又確認法律關係成立或
    不成立之訴，如有即受確認判決之法律上利益，縱其所求確
    認者為他人間之法律關係，亦非不得提起（最高法院52年台
    上字第1240號、32年上字第3165號判例意旨參照）。查被告
    彭吉民積欠原告債務，其所有之財產除對於特定債權人設有
    擔保物權外，應為一切債務之總擔保，其明知財產不足清償
    一切債務，竟將系爭不動產移轉登記予被告彭歐美娟，被告
    間之買賣關係存否，攸關原告得否藉由強制執行系爭不動產
    之方式來獲得債權之滿足，原告對此自有請求確認之法律上
    利益，其提起本件確認之訴，於法即無不合，合先敘明。
二、按訴狀送達後，原告不得將原訴變更或追加他訴，但擴張或
    減縮應受判決事項之聲明者，不在此限，民事訴訟法第255
    條第1 項第3 款定有明文。本件原告原起訴狀先位聲明：(
    一) 確認被告間於民國（下同）94年8 月29日就如附表所示
    不動產所為之買賣關係不存在。（二）被告彭歐美娟應將如
    附表所示之不動產，於94年9 月29日以買賣為原因所為之所
    有權移轉登記予以塗銷。備位聲明為：（一) 被告間就系爭
    不動產於94年8 月29日以買賣為原因所為債權行為及於94年
    9 月29日所有權移轉登記之物權行為，均應予撤銷。（二)
    被告彭歐美娟應將系爭不動產於94年9 月29日經地政機關以
    買賣為原因所為之所有權移轉登記，予以塗銷。嗣原告於本
    院100 年2 月22日言詞辯論期日當庭撤回備位聲明，核其所
    為，應屬聲明之減縮，與法並無不合，合先敘明。
三、被告2 人經合法通知，均未於言詞辯論期日到場，核無民事
    訴訟法第386 條各款所列情形，爰依原告之聲請，由其一造
    辯論而為判決。
四、原告主張：原告對被告彭吉民已依督促程序取得本院所核發
    之98年度司促字第2621號支付命令確定在案。被告彭吉民應
    清償原告本金新台幣（下同）120,473 元，及依執行名義應
    清償之利息、違約金等。詎原告幾經催討，被告皆未為清償
    ，嗣原告於99年12月1 日間查調被告之財產所得，始知被告
    在94年8 月29日將附表所示之不動產（下稱系爭不動產）出
    售予其母親即被告彭歐美娟，並於94年9 月29日完成所有權
    移轉登記。惟本件系爭不動產並未辦理轉貸，與一般交易習
    慣不符，且系爭不動產移轉時間係於被告彭吉民債務逾期未
    清償之後，足證被告間移轉不動產之行為，乃係通謀虛偽意
    思表示，目的係為逃避債權人之追償，原告得依民法第87條
    、第113 條、第242 條之規定提起本件訴訟。並聲明：如主
    文第1 、2 項所示。
五、被告均未於言詞辯論期日到場，亦未提出書狀作何聲明或陳
    述。
六、按當事人對於他造主張之事實，於言詞辯論時不爭執者，視
    同自認；當事人對於他造主張之事實，已於相當時期受合法
    之通知，而於言詞辯論期日不到場，亦未提出準備書狀爭執
    者，準用第1 項之規定，民事訴訟法第280 條第1 項前段、
    第3 項前段分別定有明文。原告主張已取得支付命令確定執
    行名義，並對被告彭吉民有本金新台幣120,473 元，及依執
    行名義應清償之利息、違約金等請求權。被告彭吉民於94年
    8 月29日與其母親即被告彭歐美娟就系爭不動產成立買賣契
    約，並於94年9 月29日以買賣為原因移轉登記予被告彭歐美
    娟，被告間移轉系爭不動產之行為，乃係通謀虛偽意思表示
    ，目的係為逃避債權人之追償等情，已據原告提出本院98年
    度司促字第2621號支付命令暨確定證明影本、建物登記謄本
    、土地登記謄本、苗栗縣苗栗地政事務所網路申請異動索引
    為證，並經本院依職權向苗栗縣苗栗地政事務所調閱系爭土
    地及建物登記謄本資料互核相符。又系爭不動產已設有抵押
    權，然被告間就系爭不動產完成買賣並移轉所有權登記後，
    其抵押權既無塗銷，亦無債務人之變更，則被告間就系爭不
    動產之買賣、移轉行為與一般交易慣例更有所不合。另被告
    2 人對於原告主張之事實已於相當時期受合法通知，而未於
    言詞辯論期日到場，亦未提出書狀爭執，依民事訴訟法第28
    0 條第3 項準用同條第1 項規定，即視同自認，準此自堪認
    原告上開主張為真實。
七、次按表意人與相對人通謀而為虛偽意思表示者，其意思表示
    無效；無效法律行為之當事人，於行為當時知其無效，或可
    得而知者，應負回復原狀或損害賠償之責任；債務人怠於行
    使其權利時，債權人因保全債權，得以自己之名義，行使其
    權利。民法第87條第1 項前段、第113 條、第242 條前段分
    別定有明文。查被告間就系爭不動產所為買賣之債權行為及
    所有權移轉登記之物權行為，均屬通謀而為虛偽意思表示，
    依民法第87條規定應為無效。依民法第113 條規定，被告彭
    吉民得請求被告彭歐美娟塗銷系爭不動產之所有權移轉登記
    ，並請求被告彭歐美娟將系爭不動產回復為被告彭吉民所有
    ，惟被告彭吉民怠於行使此項權利，原告身為被告彭吉民之
    債權人，為保全其債權，自得依民法第242 條之規定，以債
    權人之地位，代位被告彭吉民行使此項權利。
八、綜上，被告間就系爭不動產所為之買賣及移轉所有權登記，
    均係通謀而為虛偽意思表示，應屬無效，原告訴請確認被告
    間就系爭不動產之買賣關係不存在，並請求被告彭歐美娟塗
    銷系爭不動產之移轉登記，核屬有據，應予准許。
九、據上論結，本件原告之訴為有理由，依民事訴訟法第385 條
    第1 項前段、第78條、第85條第1 項，判決如主文。
中    華    民    國   100    年    2     月    24    日
                  苗栗簡易庭法  官  王炳人
以上正本係照原本作成。
如對本判決上訴，須於判決送達後20日內向本院提出上訴狀。
                            書記官  許慈郁
中    華    民    國   100    年    2     月    24    日
【附表】
土地：
┌──────────────────┬─┬────┬───┬─────┐
│土        地        坐         落   │地│面積    │權利  │備    考  │
├───┬────┬───┬──┬──┤  ├────┤範圍  │          │
│縣  市│鄉鎮市區○段    ○○段│地號│目│平方公尺│      │          │
├───┼────┼───┼──┼──┼─┼────┼───┼─────┤
│苗栗縣│公館鄉  ○○○段│    │663 │建│145.19  │全部  │所有權人：│
│      │        │      │    │    │  │        │      │彭歐美娟  │
└───┴────┴───┴──┴──┴─┴────┴───┴─────┘
建物：
┌────┬──────┬──────┬───────┬─────────────┬──┬────┐
│建號    │基 地 坐 落 │建 物 門 牌 │主要用途及建材│建物面積（平方公尺）      │權利│  備考  │
│        │            │            │              │                          │範圍│        │
│        │            │            │              ├───────┬─────┤    │        │
│        │            │            │              │樓層面積      │附屬建物  │    │        │
├────┼──────┼──────┼───────┼───────┼─────┼──┼────┤
│苗栗縣公│苗栗縣公館鄉│苗栗縣公館鄉│住家用鋼筋混凝│共 3 層       │陽台16.46 │全部│所有權人│
│館鄉○○○○○段663 地│館南村17鄰通│土造          │（含停子腳）  │平台5.55  │    │：彭歐美│
│段43建號│號          │明街167 號  │              │合計共：184.98│          │    │娟      │
├────┴──────┴──────┴───────┴───────┴─────┴──┴────┤
│共同擔保地號：館聖段0000-0000                                                                   │
│共同擔保建號：館聖段00000-000                                                                   │
└────────────────────────────────────────────────┘